最高法院民事判決　　　　　　　　　 111年度台上字第1891號
上　訴　人　黃天辰
訴訟代理人　張文嘉律師
被 上訴 人　林銘駿
訴訟代理人　黃紹文律師
上列當事人間請求給付損害賠償事件，上訴人對於中華民國 111
年3月24日臺灣高等法院臺南分院第二審判決（110年度上字第35
號），提起上訴，本院判決如下：
    主  文
原判決除假執行部分外廢棄，發回臺灣高等法院臺南分院。
    理  由
一、上訴人主張：伊於民國103 年11月11日，向被上訴人承租臺
    南市○○區○○里○○0000號建物（下稱系爭建物），供開
    設民宿之用，惟被上訴人未告知系爭建物使用執照（下稱系
    爭使用執照）第1 層用途為酒家、倉庫，並拒絕辦理變更為
    住宅用途，經伊向臺灣臺南地方法院（下稱臺南地院）訴請
    被上訴人就系爭使用執照第1 層依建築法第74條規定，提供
    申請書、建築物之使用執照或謄本、變更用途之說明書，並
    委託建築師簽證向臺南市政府工務局（下稱工務局）申請變
    更使用類別為 H-2（下稱系爭使用執照變更），業經臺南地
    院以另件（案列105年度南簡字第313號、106 年度簡上字第
    89號）判決伊勝訴確定，被上訴人拒不履行，亦屬侵害債權
    之違法行為，致伊受有自104年1月1日起至108年12月31日止
    ，未能營業之薪資新臺幣（下同）330萬元、房租150萬元，
    共480 萬元之損害等情。爰依侵權行為或債務不履行法律關
    係，求為擇一判命被上訴人如數給付，及自起訴狀繕本送達
    翌日起加計法定遲延利息之判決（其他未繫屬本院部分，不
    予贅述）。
二、被上訴人抗辯：伊已出具土地及建物登記同意使用證明書（
    下稱系爭使用證明書），並委由建築師辦理使用執照用途變
    更未果，嗣配合辦理准許免辦使用執照變更程序，上訴人已
    順利完成民宿設立登記，已盡協力義務，並無侵權行為或債
    務不履行之情形。上訴人承租後，即在系爭建物居住，並在
    該址設立黃彭惠美記帳及報稅代理事務所、台灣松電工業科
    技股份有限公司、民意日報社報業有限公司（下稱系爭設立
    登記），復不能證明受有未能營業之損失；且其侵權行為損
    害賠償請求權，已罹於2年時效，伊為時效抗辯。
三、原審廢棄第一審所為命被上訴人給付115 萬4775元本息部分
    之判決，改判該部分上訴人在第一審之訴駁回，及駁回其上
    訴。理由如下：
  ㈠被上訴人前於591 租屋網就系爭建物刊登出租房屋廣告，於
    房屋現況說明處記載：「建議民宿業者、醫療院所、養老院
    所、餐廳、便利商店（賣場）、小型廠房（倉庫）等等」，
    嗣於103 年11月11日由其父林德福代理，與上訴人簽訂房屋
    租賃契約書（下稱系爭租約），約定租賃期間自104 年2月1
    日起至114年1月31日止，租金為：⑴104年至105年每年20萬
    元、⑵106年至108年每年26萬元、⑶109年至113年及114年1
    月每月2 萬5000元，被上訴人於同日簽立系爭使用證明書，
    同意將系爭建物及坐落土地提供上訴人申請民宿設立登記。
    系爭使用執照用途記載第1層為「酒家、倉庫」，第2層為「
    自用住宅」。上訴人曾向交通部觀光局（下稱觀光局）提出
    民宿申請輔導服務，該局於103 年12月10日派員前往輔導，
    表示系爭建物須辦理使用執照用途變更為「住宅」，始可經
    營民宿，並於104 年12月18日函請上訴人關閉民宿招租廣告
    。臺南市政府觀光旅遊局（下稱觀旅局）105年6月30日函文
    記載系爭建物屬住商混合之建築物樣態，與民宿管理辦法第
    10條及觀光局101年11月9日函示有關民宿建築物使用用途以
    住宅為限，應以整棟建築物使用用途均為住宅為宜之規定不
    符，故請當事人向工務局辦理建物使用執照之用途別變更為
    「住宅」。上訴人將系爭建物1 樓作為系爭設立登記使用，
    並自承租後即與配偶黃彭惠美居住於系爭建物，105 年3月4
    日遷入戶籍。臺南地院以另件判決被上訴人應就系爭使用執
    照為系爭變更確定在案，工務局110 年1月5日函覆被上訴人
    系爭建物申請作為H-2-住宅使用，得免辦理變更使用執照，
    觀旅局業於110 年10月27日核准上訴人申請在系爭建物設立
    民宿登記等事實，為兩造所不爭。
  ㈡被上訴人簽訂系爭租約時，已知上訴人承租系爭建物，係欲
    開設民宿之用，並出具系爭使用證明書，同意將系爭建物及
    坐落土地提供上訴人申請民宿設立登記。兩造不爭執系爭建
    物得作為H-2-住宅使用，另依臺南市一定規模以下建築物免
    辦理變更使用執照辦法（下稱系爭辦法）第4 條第1項第1款
    第2目規定，建築物避難層變更為H類（民宿除外）使用，該
    變更使用單元避難層樓地板面積在300 平方公尺以下者或非
    供公眾使用，得免辦理變更使用執照，而本件因屬由原供公
    眾使用變更為非供公眾使用，故工務局准予免辦變更使用執
    照。因此，系爭建物將原供公眾使用變更為非供公眾使用，
    得免辦使用執照變更而作為H-2-住宅使用，應可認定。
  ㈢遍觀系爭租約並無有關系爭建物應符合民宿申請之建築物結
    構及用途要件，或被上訴人負有使上訴人就系爭建物合法申
    請民宿設立登記之約定；再依系爭租約末頁記載依房屋現況
    交屋，顯見被上訴人僅負有於租賃期間內，使上訴人合於約
    定使用、收益狀態即可，至於上訴人就系爭建物提出民宿登
    記申請，是否因使用執照所載用途不符，未能完成使用執照
    變更或准免辦理使用執照變更，或其他因建築物設施安全事
    項等各種因素，致無法達成租約目的即申請民宿登記經營使
    用，難認被上訴人未盡出租人之義務。又上訴人於系爭建物
    交付後，即與黃彭惠美遷居系爭建物，並著手辦理民宿申請
    變更手續，計畫將地上1 層用途變更為住宅使用，除將戶籍
    遷入系爭建物外，並將系爭建物1 樓作為系爭設立登記使用
    ，足認被上訴人已依約交付合於約定使用收益之租賃物，堪
    認已履行出租人應負之義務。
  ㈣以住宅經營民宿，建築物在一定規模以下，得依系爭辦法免
    辦理使用執照變更，上訴人未詳為深究，乃循難度較高之變
    更使用執照方向申請，致須依建築法第73條第2 項等相關規
    定辦理系爭使用執照變更，而因系爭使用執照地上1 層用途
    與民宿設立登記申請之規定不符，致未能完成民宿設立登記
    申請，確不可歸責於被上訴人。且系爭使用執照記載地上 1
    層用途為公開之資訊，難認被上訴人有故意隱瞞可言；至系
    爭建物地上1 層用途，並非編定為住宅使用，日後能否供民
    宿登記申請使用，屬上訴人承租前應行評估事項，其至 110
    年10月27日始經核准在系爭建物為民宿設立登記，尚難遽認
    係被上訴人未盡民法第423 條規定之義務。又被上訴人盡力
    配合於109 年12月18日申請免辦理使用執照變更，難認有債
    務不履行或故意隱瞞或過失不告知而侵害上訴人之債權，其
    依前述規定，請求被上訴人賠償損害，即屬無據。另就上訴
    人之損害賠償請求權是否罹於時效，上訴人就損害之發生、
    擴大，是否與有過失，即無一一論述必要。
  ㈤從而，上訴人依侵權行為或債務不履行法律關係，擇一請求
    被上訴人給付480萬元本息，洵屬無據，不能准許。
四、本院廢棄原判決之理由：
  ㈠按訴訟標的之法律關係，於確定之終局判決中經裁判者，當
    事人之一造以該確定判決之結果為基礎，於新訴訟用作攻擊
    防禦方法時，他造應受其既判力之拘束，不得以該確定判決
    言詞辯論終結前，所提出或未提出之其他攻擊防禦方法為與
    該確定判決意旨相反之主張，法院亦不得為反於確定判決意
    旨之裁判。
  ㈡本件兩造間就系爭租約法律關係，被上訴人有無為系爭使用
    執照變更之義務，乃另件訴訟之訴訟標的，並經臺南地院以
    另件判決認定被上訴人有為系爭使用執照變更之義務確定，
    有另件判決可稽（原審卷一239至263頁）。兩造自應同受其
    拘束，被上訴人不得於本案再為相反攻擊防禦方法之主張，
    本院亦不得為相反之判斷。原審以兩造間被上訴人有否為系
    爭使用執照變更之義務，另行自為認定，並為反於上開確定
    判決意旨之判決，其法律見解是否允當？已茲疑義。且系爭
    建物將原供公眾使用變更為非供公眾使用，得免辦理使用執
    照變更而作為H-2-住宅使用，為原審認定之事實。似此情形
    ，上訴人之訴訟代理人於原審言詞辯論期日陳稱：另件判決
    後，被上訴人確有委託楊義龍建築師去辦理系爭使用執照變
    更，最後因未補件自行退件，於110 年又委託別的建築師去
    辦理，才會有工務局110 年1月5日准予免辦（使用執照變更
    ）的函文，內容就是由原公眾使用變為非公眾使用，我們認
    為使用執照內容還是有變更，被上訴人直到110 年1月5日才
    履行協力義務等語（原審卷二52、53頁），自屬重要攻擊方
    法，原審未於判決理由項下說明其取捨意見，遽為不利於上
    訴人之判決，亦有判決不備理由之違失。
  ㈢上訴論旨，指摘原判決不當，求予廢棄，非無理由。末查，
    本件所涉法律上爭議不具原則上重要性，爰不經法律審言詞
    辯論，附此敘明。
五、結論：本件上訴為有理由。依民事訴訟法第477條第1項、第
    478條第2項，判決如主文。
中    華    民    國   111    年    8     月    24    日
                      最高法院民事第六庭
                          審判長法官  魏  大  喨  
                                法官  林  玉  珮  
                                法官  吳  美  蒼  
                                法官  黃  麟  倫  
                                法官  李  寶  堂  
本件正本證明與原本無異
                                      書  記  官
中    華    民    國   111    年    9     月    5     日